臺灣士林地方法院民事判決　　　　　　　93年度訴字第1017號
原　　　告　戌○○
被　　　告　辰○○
　　　　　　壬○○
　　　　　　子○○
　　　　　　己○○
　　　　　　乙○○
　　　　　　寅○○
　　　　　　辛○○
　　　　　　丑○○
　　　　　　丙○○
　　　　　　酉○○
上　二　人
訴訟代理人　未○○
被　　　告　卯○○
　　　　　　巳○○
　　　　　　申○○
　　　　　　癸○○
　　　　　　甲○○
　　　　　　午○○
　　　　　　丁○
上　一　人
訴訟代理人　戊○○
上列當事人間請求分割共有物事件，本院於民國94年2月17日辯
論終結，判決如下：
    主      文
原告及被告共有臺北市○○區○○段1 小段158 地號土地（面積
1,461 平方公尺）准予以變賣，所得價金，按原告及被告如附表
所示應有部分之比例分配之。
訴訟費用由兩造依附表所示比例負擔。
    事實及理由
一、本件被告辰○○、壬○○、己○○、乙○○、卯○○、巳○○、申○○、癸○○、甲○○、午○○未於最後言詞辯論期
    日到場，核無民事訴訟法第386 條各款所列情形，爰依原告
    之聲請，由其一造辯論而為判決。
二、本件原告起訴主張：坐落於臺北市○○區○○段1 小段158
    地號土地（下稱「系爭土地」）為兩造所共有，兩造應有部
    分如附表所示，系爭土地地目為建，依法並無不能分割之情
    形，且兩造亦無不分割之約定，原告為增進土地利用價值，
    雖曾請求被告協議分割系爭土地，惟因被告人數眾多，致無
    法達成協議，爰依民法第823 條第1 項之規定，訴請以原物
    分割或變價分割之方式裁判分割系爭土地等語。
三、被告壬○○係以：伊不同意分割系爭土地，如要分割，要與
    其他第五房共有人維持共有關係等語；被告辛○○係以：伊
    不同意原告之分割方案，因伊有房屋坐落於系爭土地上，希
    望依各房之應有部分去分成五份，再依各房原使用的範圍去
    分割，且願與第五房之共有人維持共有關係等語；被告丑○○則以：伊不同意分割，如要分割，伊不願與他人維持共有
    關係，原物分割或變價分割均可，因伊坐落於系爭土地上之
    房屋非伊所居住，伊目前無法使用該房屋等語；被告丙○○
    、酉○○、丁○另以：同意以變價分割之方式分割系爭土地
    ，因伊等並未使用系爭土地，卻要每年繳納地價稅，實在不
    公平等語；被告子○○則以：同意分割，且要與被告己○○
    、乙○○維持共有關係等語；被告寅○○係以：請求將伊坐
    落於系爭土地上房屋所在之土地分給伊，願與被告壬○○維
    持共有關係等語，資為抗辯。
四、原告主張系爭土地為兩造所共有，兩造應有部分如附表所示
    ，系爭土地地目為建，依法並無不能分割之情形，且兩造亦
    無不分割之約定，原告為增進土地利用價值，雖曾請求被告
    協議分割系爭土地，惟因被告人數眾多，致無法達成協議等
    事實，業據其提出與所述相符之系爭土地登記謄本一份為證
    ，並為被告壬○○、子○○、辛○○、寅○○、丑○○、丙○○、酉○○、丁○所不爭執，另被告辰○○、己○○、乙○○、卯○○、巳○○、申○○、癸○○、甲○○、午○○
    經合法通知未於言詞辯論期日到場爭執，堪認原告上開主張
    為真正。
五、按各共有人，得隨時請求分割共有物，但因物之使用目的不
    能分割，或契約訂有不分割之期限者，不在此限。又共有物
    之分割，依共有人協議之方法行之，不能協議時法院得依任
    何共有人之聲請，命以原物分配或變賣共有物以價金分配於
    各共有人，民法第823 條第1 項、第824 條第1 項、第2 項
    第1 款、第2 款分別定有明文。本件系爭土地並無因物之使
    用目的不能分割之情形，兩造亦無不分割之約定，且兩造無
    法協議分割，已如前述，則原告訴請裁判分割系爭土地，即
    屬於法有據。
六、就本件系爭土地如何分割，原告提出一原物分割方案或請求
    變價分割，被告壬○○、辛○○、丑○○、子○○、寅○○
    雖不反對以原物分割系爭土地，惟均未提出具體之分割方案
    ，另被告丑○○、丙○○、酉○○、丁○則同意以變價分割
    之方式分割系爭土地。茲應審究者，乃如何分割系爭土地，
    較為公平，且符合經濟效益。經查：
  (一)按共有物分割方法，法院應斟酌當事人之聲明，共有物之性
    質，經濟效用及全體共有人之利益等公平決之，不受當事人
    主張之拘束（最高法院69年度臺上字第3100號判決參照）。
    又若以原物分割，各當事人分得之土地，面積過少，顯然不
    能作何用途，徒然減損系爭土地之經濟效用，故不能原物分
    割，只得予以變賣，所得價金各按應有部分比例分配予各共
    有人。如此始能將土地發揮最高之經濟上利用價值，並符合
    分割共有物應徹底消滅共有關係及公平合理之旨（最高法院
    82年度臺上字第512號判決參照）。
  (二)系爭土地地目為建地，面積雖有1,461 平方公尺，惟共有人
    達18人之多，除被告寅○○及丁○之應有部分各為7/30及
    1/5 ，另被告丙○○、酉○○表明願維持共有關係（合計應
    有部分為1/5）， 以及被告壬○○、寅○○、辛○○表明願
    維持共有關係（合計應有部分為1/10）外，其他被告癸○○
    、甲○○之應有部分各僅有1/60，另原告及被告卯○○、巳
    ○○、申○○、午○○、辰○○之應有部分均僅有1/30，又
    被告子○○、己○○、乙○○雖表明願維持共有關係，惟應
    有部分合計亦僅1/30，如依應有部分比例原物分割，被告癸○○、甲○○所分得之土地面積僅有24.35 平方公尺，原告
    及被告卯○○、巳○○、申○○、午○○、辰○○之應有部
    分均僅能分得48.7平方公尺土地，而被告子○○、己○○、
    乙○○共同分得之土地面積亦僅有48.7平方公尺。依臺北市
    畸零地使用規則第2 條、第4 條之規定，住宅用地寬度未達
    4.8 公尺，長度未達14公尺者為畸零地。亦即，因系爭土地
    大部分共有人之應有部分之比例甚小，依原物分割結果，則
    有產生畸零地之問題，而損系爭土地之完整性，則以土地利
    用觀點而言，其利用價值顯然降低，甚屬不利，自難以原物
    分割方式為之。反之，若依系爭土地合計應有部分已達2/3
    之共有人即原告及被告丁○、丙○○、酉○○、丑○○之意
    願，將系爭土地完整變賣，則買受人自得依現地之地形狀況
    ，予以妥善處理，更能增進系爭土地之價值。
  (三)系爭土地上有如附圖所示未辦保存登記之違章建物及地上物
    存在，如附圖所示234 號（包括神壇22.763平方公尺、棚架
    113.19共平方公尺、房屋共127.285 平方公尺）共占用系爭
    土地263.238 平方公尺，係由被告辛○○所興建；如附圖所
    示238 號（包括一樓63.699平方公尺、二樓67.657平方公尺
    ，惟上下二層樓非完全重疊）共占用系爭土地81.656平方公
    尺，係由被告乙○○所興建；如附圖所示236-A 號（包括房
    屋96.169平方公尺、棚架36.161平方公尺）共占用系爭土地
    132.33平方公尺，係由被告辰○○所興建；如附圖所示
    236-B 號（包括一樓86.244平方公尺、二樓23.333平方公尺
    ）共占用系爭土地86.244平方公尺，係由被告丑○○所興建
    ；如附圖所示236-C 號（包括鐵皮屋114.90平方公尺、棚架
    42.677平方公尺）共占用系爭土地157.577 平方公尺，係由
    被告寅○○、丑○○、壬○○、乙○○、子○○、己○○、
    辛○○、辰○○之被繼承人林根本於生前所興建；如附圖所
    示236-D 號（房屋79.749平方公尺）共占用系爭土地79.749
    平方公尺，係由被告寅○○所興建等情，業經本院勘驗現場
    屬實，製有勘驗測量筆錄附卷可稽，並囑託臺北市士林地政
    事務所測量系爭土地上之建物及地上物並繪製複丈成果圖在
    卷足佐。
  (四)惟依被告壬○○、辛○○、丑○○、丙○○、酉○○、丁○
    所述，上開違章建物及地上物於興建時，並未徵得全體共有
    人之同意，本即無占用系爭土地之合法權源，而欠缺法律保
    護之正當性；且因被告辛○○、乙○○、辰○○及寅○○就
    系爭土地之應有部分分別僅1/30、1/90、1/30及1/30，縱採
    取原物分割之方式，各僅能分得48.7平方公尺、16.2平方公
    尺、48.7平方公尺及48.7平方公尺土地，遠不及伊等興建上
    開違章建物及地上物所占用系爭土地之面積263.238 平方公
    尺、81.656平方公尺、132.33平方公尺及79.749平方公尺，
    屆時均須於原物分割後將大部分占用他人分得土地之建物及
    地上物拆除返還。縱使被告壬○○、寅○○、辛○○於系爭
    土地原物分割後維持共有關係，依伊等應有部分合計1/10計
    算，亦僅能分得146.1 平方公尺土地，仍不及辛○○及寅○○所興建上開建物及地上物所占用之面積總和342.987 平方
    公尺之一半，屆時仍須面臨須將大部分占用他人分得土地之
    建物及地上物拆除返還之情形；另被告乙○○、己○○、子
    ○○固亦願於系爭土地原物分割後維持共有關係，依伊等應
    有部分合計1/30計算，亦僅能分得48.7平方公尺土地，仍約
    僅及乙○○所興建上開建物所占用之面積81.656平方公尺之
    60% ，亦須面臨原物分割後須將一部分建物拆除之窘境。故
    上開建物及地上物於系爭土地原物分割後之經濟價值，顯將
    大大降低，而無勉強維持其存在之必要。
  (五)又訴外人林根本興建如附圖所示236-C 號建物及地上物後死
    亡，上開建物及地上物應由被告寅○○、丑○○、壬○○、
    乙○○、子○○、己○○、辛○○、辰○○共同繼承，是如
    將系爭土地原物分割，上開繼承人除寅○○、壬○○、辛○○，以及被告乙○○、子○○、己○○外，均不願與他人維
    持共有關係，勢將增加系爭土地原物分割後土地使用之紛亂
    及法律關係之複雜性，加上如附圖所示236-C 號建物及地上
    物無法原物分割，以及連乙○○、寅○○、辰○○、辛○○
    自己興建之建物都須部分拆除之情況，如附圖所示236-C 號
    建物亦勢須於系爭土地原物分割後拆除，而不具任何經濟價
    值。至於被告丑○○雖於系爭土地上興建有如附圖所示
    236-B 號建物，惟因現遭第三人庚○○占有中，且丑○○亦
    同意變價分割系爭土地，而願拋棄如附圖所示236-B 號建物
    之權利，是本院自無併予保護或考量上開建物價值之必要。
  (六)至原告就系爭土地所提之原物分割方案，非僅被告並未全體
    同意維持共有關係，而與分割共有物係消滅共有之法律關係
    目的不符，已難採行。另被告壬○○、寅○○、辛○○雖表
    明願與第五房之共有人維持共有關係，惟因同屬第五房之被
    告丑○○要求伊所分得之土地為伊單獨所有，另被告子○○
    、己○○及乙○○亦要求伊等所分得之土地僅為伊三人共有
    ，是被告壬○○、寅○○、辛○○三人所提之分割意向，亦
    無法遂行。均附此敘明。
  (七)綜上所述，本院綜合斟酌系爭土地之地目、系爭土地上之違
    章建物及地上物位置及面積、分割共有物之目的、經濟效益
    、公平均衡原則等一切因素，認以原物分配之方法分割系爭
    土地並非妥適，而應以變賣系爭土地，按各共有人應有部分
    比例，分配價金之分割方法，較為適當，亦較公平。
七、再按「共有物分割之方法，法院斟酌各共有人之利害關係及
    共有物之性質價格，本有自由裁量之權，共有人訴請分割共
    有物，其聲明不以主張分割方法為必要，即令有所主張，法
    院亦不受其主張之拘束，不得以原告所主張之方法為不當，
    而為駁回分割共有物之判決。是原告所主張之分割方法，僅
    供法院參考而已，設未採其所主張之方法，亦非其訴之一部
    分無理由，故毋庸為部分敗訴之判決。」（最高法院69年4
    月15日第8 次民事庭會議決議參照）。是原告所主張之分割
    方法，僅供本院參考，其請求之原物分割方法，固為本院不
    採，惟此係其所主張分割方法不當之問題，其訴請分割，於
    法相合，且毋庸另為其敗訴之判決，附此敘明。
八、末按分割共有物乃具非訟事件之性質，本院斟酌何種分割方
    法較能增進共有物之經濟效益，並兼顧兩造之利益，以決定
    適當之分割方法，不因何造起訴而有不同，故原告請求分割
    之訴雖有理由，惟關於訴訟費用負擔，以共有人全體各按其
    應有部分比例負擔，方屬事理之平，併此敘明。
九、本件判決基礎已臻明確，兩造其餘之攻擊防禦方法及訴訟資
    料經本院審酌後，核與判決不生影響，無逐一論列之必要，
    併此敘明。
據上論結，原告之訴為有理由，依民事訴訟法第385 條第1 項前
段、第78條、第80條之1、第85條第1 項但書，判決如主文。
中　　華　　民　　國　　94　　年　　2 　　月　　25　　日
                  民事第二庭  法  官  張國勳
以上正本證明與原本無異。
如對本判決上訴須於判決送達後20日內向本院提出上訴狀。
中　　華　　民　　國　　94　　年　　3 　　月　　 3　　日
                              書記官  秦慧綺
附  表：臺北市○○區○○段1小段158地號土地
┌──────────┬────┬──────────┐
│原、被告(共有人)姓名│應有部分│負擔訴訟費用之比例　│
├──────────┼────┼──────────┤
│戌○○　　          │1/30    │1/30                │
├──────────┼────┼──────────┤
│辰○○　　　        │7/210   │7/210               │
├──────────┼────┼──────────┤
│壬○○　　　        │7/210   │7/210               │
├──────────┼────┼──────────┤
│子○○　　　        │7/630   │7/630               │
├──────────┼────┼──────────┤
│己○○　　　        │7/630   │7/630               │
├──────────┼────┼──────────┤
│乙○○　　　        │7/630   │7/630               │
├──────────┼────┼──────────┤
│寅○○　　　        │7/210   │7/210               │
├──────────┼────┼──────────┤
│辛○○　　　        │7/210   │7/210               │
├──────────┼────┼──────────┤
│丑○○　　　        │49/210  │49/210              │
├──────────┼────┼──────────┤
│丙○○　　　        │150/1000│150/1000            │
├──────────┼────┼──────────┤
│酉○○　　　        │50/1000 │50/1000             │
├──────────┼────┼──────────┤
│卯○○　　　        │1/30    │1/30                │
├──────────┼────┼──────────┤
│巳○○　　　        │1/30    │1/30                │
├──────────┼────┼──────────┤
│申○○　　　        │1/30    │1/30                │
├──────────┼────┼──────────┤
│癸○○　　　        │1/60    │1/60                │
├──────────┼────┼──────────┤
│甲○○　　　        │1/60    │1/60                │
├──────────┼────┼──────────┤
│丁○  　　　        │1/5     │1/5                 │
├──────────┼────┼──────────┤
│午○○　　　        │1/30    │1/30                │
└──────────┴────┴──────────┘
